最高法院刑事判決　　　　　　　　　　　　　　　八十八年度台上字第四四○四號
　　上　訴　人　甲○○　男
右上訴人因貪污案件，不服台灣高等法院高雄分院中華民國八十八年四月十三日第二
審更審判決（八十八年度重上更(四)字第一二號，起訴案號：台灣高雄地方法院檢察署
八十一年度偵字第一八六一一號），提起上訴，本院判決如左：
    主  文
上訴駁回。
    理  由
按刑事訴訟法第三百七十七條規定，上訴於第三審法院，非以判決違背法令為理由，
不得為之。是提起第三審上訴，應以原判決違背法令為理由，係屬法定要件。如果上
訴理由狀並未依據卷內訴訟資料，具體指摘原判決不適用何種法則或如何適用不當，
或所指摘原判決違法情事，顯與法律規定得為第三審上訴理由之違法情形，不相適合
時，均應認其上訴為違背法律上之程式，予以駁回。本件上訴人甲○○上訴意旨略稱
：(一)上訴人於民國八十年十一月間，負責承辦台灣省政府山胞行政局交辦之八十一年
度「山地鄉及山胞農業綜合發展計畫」中之「輔導山胞栽培香菇」。發現原住民對於
每戶僅補助新台幣（下同）六萬元，不感興趣，本擬將補助款退回省政府，但長官覺
得可惜，上訴人乃依據長官之指示，覓得曾瑞妹負全責，說服其餘九戶，共同種植香
菇。(二)依卷內資料，本件已使用一○八噸之菇木，種植香菇，足見是十戶共同經營，
其餘九戶並非人頭戶。法務部調查局高雄縣調查站（以下簡稱高雄縣調查站）於八十
一年六月間，至現場拍攝照片時，已有菇寮，且已種植香菇，可以推論在八十一年二
、三月間，已經開始整地種植，並非八十一年五月間鄉民代表質詢其中有弊端後，為
補救才種植。原判決未正視已使用一○八噸菇木之事實。(三)上訴人於八十一年二月間
及同年四月間，簽擬各核發補助款三十萬元，嗣曾瑞妹之夫曾江清水已於八十一年三
月二十四日及同年五月七日收受，均在鄉民代表質詢之前。且公庫支票之受款人為曾
瑞妹，必須由曾瑞妹親自領取。足見證人曾江清水等人，在高雄縣調查站所為不利於
上訴人之供述，並非真實，原審不採信證人等嗣後在審判中之證言，不無推敲餘地。
(四)上訴人於案發之初即承認「除曾瑞妹有出資外，其他人都未出資」，但所謂「未出
資」，並非指「未共同種植香菇」，原判決認定其餘九戶未參與種植香菇，與事實不
符。(五)本件計畫，旨在輔助原住民，以改善經濟環境，並強化其生產力及競爭力，曾
江清水等人已使用一○八噸之菇木，種植香菇，符合補助標準。上訴人基於改善原住
民經濟環境之考量，於其整地、搭建菇寮時，即予補助，乃行政裁量權之行使，無不
法圖利之意思，原判決依圖利論處罪刑，適用法則不當。(六)證人曾江清水、曾瑞妹、
吳武德、謝永貴、林偉寧、盧銀花、江進寶、江明富、黃阿密、吳春生、陳正德、宋
華等人，嗣於審判中均已翻異前供，此等有利於上訴人之證據，原審未予採納，而
以推測之詞，據為不採納之理由，其理由不備。(七)警察局或調查站之詢問筆錄，未經
具結、對質、詰問，故證人於警訊時或調查站所為之詢問筆錄，除能證明其為真實者
外，並無證據能力。原審不採納證人在審判中有利於上訴人之證言，有判決不備理由
之違法。(八)本件係因乏人問津，上訴人始鼓勵曾江清水、曾瑞妹夫婦，邀集其親友江
明富等九戶共同經營，而由曾瑞妹全權負責，此乃上訴人權宜之計，並經鄉長批准，
原判決指為上訴人圖利曾江清水夫婦，即有誤會。(九)上訴人基於輔導原住民改善經濟
環境之目的，經上級主管核准後，依法核發補助款，屬行政裁量權之範圍，無圖利之
意圖云云。
惟查原判決撤銷第一審判決，改判仍論處上訴人依據法令從事公務之人員，對於主管
之事務，直接圖利罪刑，已敘明所憑之證據及認定之理由。而(一)認定事實與證據取捨
，乃事實審法院之職權，苟其事實之認定及證據之取捨，並不違背經驗法則與論理法
則，即不容任意指為違法而執為上訴第三審之理由。原判決依據卷證資料，認定上訴
人係高雄縣桃源鄉公所技士，為依據法令從事公務之人員。台灣省政府山胞行政局於
八十年間，選定在高雄縣桃源鄉實施八十一年度「山地鄉及山胞農業綜合發展計畫」
之香菇栽培。依該計畫規定，應在鄉內各村選拔菇農十戶，以五戶為一班，編造菇農
戶名冊，成立生產研究班，由鄉公所定期舉辦栽培、烘乾等技術講習會，並由鄉公所
確實審查其菇木來源，確屬正當者，始發給補助款。上訴人於八十年十一月間，接辦
該業務，竟未依上開規定在鄉內選拔菇農，為求直接圖利居住於桃源鄉勤和村勤和巷
十六號之友人曾江清水、曾瑞妹夫婦，於八十一年一月間，著由曾江清水覓得其親友
江明富、盧銀花、謝永貴、江進寶、林偉寧、黃阿密、吳春生、曾顏秀雲及吳武德等
九人為人頭戶，並取得印章，書寫一份「共同種植香菇合約書」，持交上訴人用以編
造名冊，假稱共十戶欲合種香菇，實則只有曾江清水夫婦準備在自己之土地上種植香
菇，以領取每戶六萬元之補助款。上訴人明知江明富等九戶均屬人頭，並未實際從事
香菇種植，竟接續於八十一年二月二十八日、同年四月二十七日，將此不實之事項登
載於其職務上所掌之公文書，即「種植香菇名冊」上，並持以行使，簽請其長官准以
發給各三十萬元之補助款，足以生損害於桃源鄉公所發放補助款之正確性。而於八十
一年三月十二日，曾江清水夫婦尚未開始種香菇，即發給三十萬元之補助款，及於八
十一年五月五日，再發給三十萬元之補助款，（扣除其應得之六萬元補助款後）計直
接圖利曾江清水夫婦五十四萬元等情。已敘明前揭事實，已據上訴人於高雄縣調查站
詢問時，坦白承認；核與曾江清水、曾瑞妹、吳武德、曾顏秀雲、江明富、吳春生、
江進寶、黃阿密等人於高雄縣調查站詢問時，及曾瑞妹、江明富、曾顏秀雲、黃阿密
、吳春生、江進寶等人在檢察官偵查中，指證之情節相符。上訴人於高雄縣調查站詢
問時供承：「我在八十一年元月份辦完前開講習會後不久，即找桃源鄉勤和村好友曾
江清水幫我找十個農戶給我製作菇農名冊，沒幾天也是在元月份曾江清水開了一個名
單給我，計有江明富、盧銀花、謝永貴、江進寶、林偉寧、黃阿密、吳春生、曾顏秀
雲、吳武德、曾瑞妹等十人……（除曾瑞妹外，其他人）沒有種植香菇，其他人都未
出資」。曾江清水亦證稱：「（上訴人）拿出乙式二份渠已寫好之共同種植香菇合約
書，要我再找九名共同經營人簽名蓋章完成手續，這樣就可領取補助款了，……（江
明富等九人）實際上沒有共同種植香菇，……沒有實際出資」、「（六十萬元補助款
）是我一人全領去的，領去後為整地買木材等用途」。曾瑞妹除為上開相同之證述外
，於檢察官偵查中並供稱：「（設備費）八十多萬元，我是先向他人借」。人頭戶江
明富等人，亦一致供稱：未參與香菇之種植。上訴人之自白，經核與證人等所供情節
相符。並有「山地鄉及山胞農業綜合發展計畫」、台灣省高雄縣政府八十年十一月七
日八十府民山字第一六一八八○號函、上訴人撰擬之簽呈影本二份、高雄縣桃源鄉公
庫支票影本二份、支出傳票影本二份、公庫支票存根影本二份、及曾江清水在高雄縣
調查站書立之自白書等在卷可稽。又輔導原住民種植香菇，應在該鄉內各村選拔菇農
十戶，以五戶為一班，編造菇農戶名冊，成立生產研究班，由鄉公所定期舉辦栽培、
烘乾等技術講習會，並由鄉公所確實審查其菇木來源，確屬正當者，始發給補助款，
以防盜伐林木，此觀「山地鄉及山胞農業綜合發展計畫」規定甚明。按政府補助山地
菇農政策，其目的在於普遍改善原住民經濟環境，故以戶為單位，成立生產研究班，
本計畫已明示輔導十戶，每戶補助六萬元，用以推廣種植香菇。然上訴人並未依上開
規定選拔菇農戶，成立生產研究班，僅由曾江清水夫婦找來其親友江明富等九人為人
頭戶，以湊足十戶，為消耗預算，竟行使登載不實之公文書，而圖利曾江清水夫婦，
自足以生損害於該鄉公所核發補助費之正確性。且說明高雄縣桃源鄉課長宋華，雖
曾以該項補助款得來不易，要求上訴人鼓勵鄉民種植香菇，以免經費繳回國庫，但鼓
勵鄉民種植，仍須依規定辦理，不能圖利特定人。況宋華及該鄉鄉長陳正德亦均證
稱：如知悉只有一戶種植香菇，其餘九戶是人頭戶，渠等不會核准補助。又以本件係
高雄縣桃源鄉鄉民代表顏金菊，於八十一年五月十二日，在鄉民代表會提出質詢，指
稱：「據本席所知，輔導種植香菇，鄉公所未曾公佈，農民根本不知有此事，所稱十
位山胞種植，據聞係人頭戶，可有此事」。嗣上訴人於八十一年五月間，始請江明富
等人在「共同種植香菇合約書」上按指印，除據上訴人供明在卷外，吳武德、曾顏秀
雲、江明富、黃阿密、吳春生、江進寶等人，亦一致供稱至八十一年五月間，始應上
訴人之請託，在該合約書上按指印。足見上訴人係於獲悉鄉民代表會提出質詢後，為
圖謀補救，始要求各人頭戶補蓋指印。至於嗣後勘驗現場，雖有菇寮約一百五十坪，
內有臥倒之菇木、少許未採收之香菇，寮旁有烘乾機、烘乾網、些許封菌孔之蠟塊等
，但只能證明曾江清水夫婦有從事種植香菇。另上訴人所提出之照片，係被檢舉後，
始邀集江明富等人頭戶，至現場烤肉、喝酒時所拍攝，亦據曾瑞妹、江明富等人供明
在卷，不能證明其餘九戶人頭戶，有參與種植。因認上訴人有圖利曾江清水夫婦之行
為，為其所憑之證據及認定之理由。而以上訴人否認犯罪，辯稱江明富等九戶非人頭
戶；另曾江清水、曾瑞妹、顏金菊等人，及江明富等人頭戶，嗣後亦翻異前供，乃卸
責及迴護之詞，均不可採信等情，於理由內詳加說明及指駁。經核所為論敘，均與卷
內證據資料相符，從形式上觀察，並無認定事實不依證據或有何採證違背經驗法則、
論理法則等違法情形存在。(二)按證據由法院自由判斷，故證人之陳述有部分前後不符
，或相互間有所歧異時，究竟何者為可採，事實審法院本得參酌其他相關證據予以斟
酌而為判斷，非謂一有不符或矛盾，即應認其全部均為不可採信。從而事實審法院本
於審理所得之心證，就其證言一部分認為確實可信予以採取，苟無違背證據法則與經
驗法則，即不能指為違法。證人曾江清水、曾瑞妹、顏金菊等，及人頭戶江明富等人
，前後所供雖有不一致，但經原審審酌其相互間供述之內容，並參酌其他相關證據予
以斟酌，本於審理所得之心證而為判斷，認定其證言何者為可採，已詳為說明，自不
能任意指為違法。(三)我國現行刑事訴訟制度，對於證據之種類並未設有限制，關於證
據之蒐集與調查，並不限於法院及檢察官始得為之，司法警察官或司法警察亦有協助
檢察官偵查犯罪之職權，其依法定程序所製作之詢問筆錄，即屬刑事訴訟法第一百六
十五條第一項所規定，可為證據之筆錄之一種，法院依直接審理方式，顯示於公判庭
加以調查，並經言詞辯論者，仍有證據能力。本件證人曾江清水、曾瑞妹、吳武德、
曾顏秀雲、江明富、吳春生、江進寶、黃阿密等人，於高雄縣調查站詢問時所製作之
筆錄，原審已依法踐行調查證據程序後，採為證據之一，即與證據法則無違。至於其
餘之爭辯，乃單純事實之爭執，均非適法之第三審上訴理由。上訴意旨，徒憑己見，
就原判決已說明事項或屬原審採證認事職權之適法行使，任意指摘為違法，顯與法律
規定得為第三審上訴理由之違法情形，不相適合。其上訴違背法律上之程式，應予駁
回。
據上論結，應依刑事訴訟法第三百九十五條前段，判決如主文。
中      華      民      國    八十八    年      八      月     十二     日
                              最高法院刑事第十一庭
                                  審判長法官  陳  炳  煌
                                        法官  陳  正  庸
                                        法官  陳  世  雄
                                        法官  陳  東  誥
                                        法官  張  春  福
      右正本證明與原本無異
                                              書  記  官
中      華      民      國    八十八    年      八      月     十八     日
                                                                      Ｑ
